臺灣高等法院民事判決　　　　　　　　　　93年度再字第86號
再審　原告　　丙○○
法定代理人　　丁○○
訴訟代理人　　李文傑律師
　　　　　　　林建鼎律師
再審　被告　　甲○○○○○
法定代理人　　乙○○○
訴訟代理人　　李念祖律師
　　　　　　　林之嵐律師
　　　　　　　劉定基律師
上列當事人間請求塗銷所有權移轉登記事件，再審原告對於中華
民國93年11月1 日本院93年度再字第23號再審判決提起再審，本
院於94年8月16日言詞辯論終結，判決如下：
    主  文
再審之訴駁回。
再審訴訟費用由再審原告負擔。
    事實及理由
一、再審原告之法定代理人於民國94年3月27日間變更為丁○○
    ，同年月31日向新竹縣政府為變更登記，有新竹縣寺廟變動
    登記表附卷可稽（見本院2 卷61頁），經其聲明承受訴訟，
    核無不合，應予准許，先予敘明。
二、再審原告主張：本院93年度再字第23號判決（下稱原確定再
    審判決）有民事訴訟法第496 條第1項第1款適用法規顯有錯
    誤、第5 款當事人於訴訟未經合法代理、第13款當事人發見
    未經斟酌之證物或得使用該證物，如經斟酌可受較有利益之
    裁判者及第497條足以影響判決之重要證物漏未斟酌等再審
    事由，依法提起再審之訴，並聲明：(一)本院93年再字第23號
    確定判決廢棄。(二)再審被告應將坐落新竹縣北埔鄉○○段內
    大坪小段36之371地號，面積0.1930公頃、同小段36之373地
    號，面積0.1980公頃及同小段36之73地號，面積0.2045公頃
    土地（下稱系爭土地）所有權全部，以買賣為原因之所有權
    移轉登記塗銷（收件字號69年10月28日東第10653號、70年8
    月25日東字第6522號）。
三、再審被告否認再審原告之主張，並聲明：再審之訴駁回。
四、民事訴訟法第496條第1 項第5款當事人於訴訟未經合法代理
    部分：
    再審原告主張：再審被告之法定代理人曾林寶妹於93年9月2
    日死亡，本院確定再審判決仍以其為再審被告之法定代理人
    而為判決，顯有民事訴訟法第496 條第1項第5款當事人於訴
    訟未經合法代理之再審事由云云。按當事人有訴訟代理人者
    ，訴訟程序不因其法定代理人死亡而當然停止，民事訴訟法
    第173 條定有明文。查，本件再審被告於原確定再審判決訴
    訟繫屬中，委任陳長文律師、李念祖律師、林之嵐律師及劉
    定基律師為訴訟代理人，有委任狀附本院93年再字第23號卷
    可稽（見該卷5 、38頁），再審被告之原法定代理人曾林寶
    妹雖於原確定再審判決宣判（93年11月1日判決）前之93 年
    9月2日死亡，但其既有訴訟代理人代理訴訟，訴訟程序自不
    因而當然停止，亦不生當事人於訴訟未經合法代理之問題。
    再審原告執此主張原確定再審判決有民事訴訟法第496條第1
    項第5 款當事人於訴訟未經合法代理之再審事由云云，於法
    自有未合。
五、民事訴訟法第496條第1項第1款適用法規顯有錯誤部分：
  (一)按確定判決適用法規顯有錯誤者，得以再審之訴對之聲明不
    服，民事訴訟法第496 條第1項第1款固有明文。惟所謂「適
    用法規顯有錯誤」，係指確定判決適用之法規顯然不合法律
    之規定或與司法院尚有效之大法官會議之解釋或最高法院尚
    有效之判例顯然違反者而言（最高法院60台再字第170 號判
    例、57年台上字第1091號判例意旨參照）。又適用法規顯有
    錯誤，不包括認定事實錯誤、取捨證據失當、判決不備理由
    及在學說上諸說併存致發生法律上見解歧異等情形在內。
  (二)再審原告主張：兩造均未主張有通謀虛偽意思表示之情事，
    而再審被告亦未舉證證明兩造間有何贈與契約存在，惟原確
    定再審判決竟適用民法第87條第2 項之規定，認兩造間贈與
    之行為有效，顯有民事訴訟法第496條第1項第1 款適用法規
    顯有錯誤之再審事由云云。按事實真偽之判斷，屬於事實審
    法院之職權，事實審法院應斟酌全辯論意旨及調查證據之結
    果，依自由心證，以為確定事實，適用法律之基礎。本件再
    審被告於原確定判決審理中即主張：「本案系爭土地是原所
    有權人彭維漢等29人捐贈財團法人新竹縣竹東鎮五峰寺中之
    3 筆。該寺籌建委員會於民國．．．已將之列入捐助章程中
    之財產，連同．．．，向主管機關新竹縣政府申請設立許可
    。．．．，於59年定名為財團法人新竹縣五峰景德會（下簡
    稱景德會）繼續申請設立許可。在不確知能否許可設立，何
    時能許可設立期間，將捐贈土地信託登記在上訴人（即本件
    再審原告）名下。嗣景德會正式許可設立，上訴人始陸續將
    捐贈土地以贈與方式返還景德會。．．．。本案系爭土地已
    然為被上訴人（即本件再審被告）於59年間擴建所使用，上
    訴人當時之管理人黃捷發先生召開信徒大會通過，逕行贈與
    被上訴人。被上訴人為原告（即本件再審原告）添香油金新
    台幣10萬元，遂以買賣名義過戶」等語（見本院85年度上字
    第118 號卷70、71頁），是再審被告既就隱藏之贈與行為予
    以主張、舉證，則原確定再審判決依此為事實之認定及法律
    之適用，於法自屬有據。再審原告據此主張原確定再審判決
    有適用法規顯有錯誤之再審理由，為無理由。
  (三)再審原告主張：原審確定判決認定事實未依證據，又未將其
    得心證之理由記明於判決，有適用法規顯有錯誤之再審理由
    云云。按認定事實錯誤，取捨證據失當，均非適用法規顯有
    錯誤之情形，已如前述，再審原告以此主張適用法規顯有錯
    誤，亦無理由。
  (四)再審原告又主張：監督寺廟條例第8 條之規定，為現行有效
    之法規，惟原確定再審判決竟拒不適用，為消極之不適用法
    規，顯有民事訴訟法第496條第1項第1 款適用法規顯有錯誤
    之再審事由云云。查，原確定再審判決理由欄九記載【按釋
    字第573號解釋已經宣示「監督寺廟條例第八條就同條例第3
    條各款所列以外之寺廟處分或變更其不動產及法物，規定須
    經所屬教會之決議，並呈請該管官署許可，未顧及宗教組織
    之自主性、內部管理機制之差異性，以及為宗教傳布目的所
    為財產經營之需要，對該等寺廟之宗教組織自主權及財產處
    分權加以限制，妨礙宗教活動自由已逾越必要之程度；且其
    規定應呈請該管官署許可部分，就申請之程序及許可之要件
    ，均付諸闕如，已違反法律明確性原則，遑論採取官署事前
    許可之管制手段是否確有其必要性，與上開憲法規定及保障
    人民自由權利之意旨，均有所牴觸」等語，要無再審被告（
    即本件再審原告）所謂無法界定其拘束力客觀範圍之情形。
    故監督寺廟條例第8 條之規定未斟酌「寺廟是否確有所屬教
    會」及「所屬教會對於該寺廟財產之監督權限」，一概要求
    寺廟於處分寺廟所屬不動產及法物前，應經過所屬教會同意
    ，顯已妨礙宗教活動自由之必要程度，基於保障宗教自由及
    寺廟財產處分自由之觀點，在保護寺廟不動產及法物不受不
    當處分或變更之立法目的下，應將監督寺廟條例上開條文規
    定合憲地限縮於「依據特定宗教之教義，寺廟確有所屬教會
    」，且「依該宗教內部組織及管理機制，所屬教會對於寺廟
    財產處分確有管理或監督權限」之情形，方有該條之適用」
    等語（見本院93年再字第23號判決正本第17頁），顯係依照
    釋字第573號解釋意旨，就監督寺廟條例第8條之規定予以限
    縮適用，並非消極的拒不適用，從而，再審原告執此主張原
    確定再審判決有消極不適用法規之再審事由，委無理由。
  (五)再審原告另主張：法律之定期失效違憲宣告，是否立即拘束
    再審法院，專屬司法院大法官確認法律違憲審察權之範疇，
    殊無任由各級法院法官自行認定之理，惟原確定再審判決，
    卻恝此不顧，自行確認法律之定期失效違憲宣告可立即拘束
    再審法院，顯與翁岳生大法官之學說有背，適用法規顯有錯
    誤云云。按民事訴訟法第496條第1項第1款所謂適用法規顯
    有錯誤，應以確定判決違背法規或現存判例解釋者為限，若
    在學說上諸說併存尚無法規判解可據者，不得指為用法錯誤
    。（最高法院57年台上字第1091號判例意旨參照），再審原
    告主張原確定再審判決自行確認法律之定期失效違憲宣告可
    立即拘束再審法院，與翁岳生大法官之學說見解有背，揆之
    首揭說明，自不得指為適用法規顯有錯誤。
  (六)再審原告又主張：原確定再審判決消極未適用「寺廟申請處
    分或變更不動產或法物程序須知」之規定，適用法規顯有錯
    誤云云。查，「寺廟申請處分或變更不動產或法物程序須知
    」為行政命令，消極未適用該命令，非屬民事訴訟法第496
    條第1項第1款適用法院規有錯誤之情形。從而，再審原告執
    此提起再審之訴，難謂有理由。
六、當事人發見未經斟酌之證物或得使用該證物，如經斟酌可受
    較有利益之裁判者部分：
    按所謂當事人發見未經斟酌之證物，係指在前訴訟程序事實
    審之言詞辯論終結前已存在之證物，因當事人不知有此，致
    未斟酌，現始知之者而言。所謂發見得使用之證物亦同，係
    指在前訴訟程序雖知有此證物而不能使用，現始得使用者而
    言。若在前訴訟程序事實審言詞辯論終結前，尚未存在之證
    物，本無所謂發見，自不得以之為再審理由。（最高法院29
    年上字第696 號、第1005號、32年上字第1247號判例意旨參
    照）。查，本件再審原告提出之中國佛教會93年12月27日
    中佛定秘字第93311號函，係在原確定再審判決訴訟程序言
    詞辯論期日93年10月18日後始行製作，於前訴訟程序審理中
    尚未存在，與本款再審事由之要件自有未合。又所謂證物專
    指物證，而「寺廟申請處分或變更不動產或法物程序須知」
    係行政命令，故發現上開行政命令不足為再審理由，是再審
    原告以「寺廟申請處分或變更不動產或法物程序須知」為新
    證據為由，提起再審之訴，亦有未合。
七、民事訴訟法第497條就足以影響於判決之重要證物，漏未斟
    酌部分：
  (一)按依民事訴訟法第466 條不得上訴於第三審法院之事件，除
    前條規定外，其經第二審確定之判決，如就足以影響於判決
    之重要證物，漏未斟酌者，亦得提起再審之訴，民事訴訟法
    第497 條定有明文。所謂就足以影響於判決之重要證物，漏
    未斟酌者，係指足以影響判決基礎之重要證物，雖在前訴訟
    程序已提出，然未經確定判決加以斟斟而言，或則忽視當事
    人聲明之證據而不予調查，或則就依聲請或依職權調查之證
    據未為判斷，均不失為漏未斟酌，且比該證物足以動搖原確
    定判決基礎者為限。
  (二)再審原告主張：再審原告於本院87年上更(一)字第100號塗銷
    所有權登記事件（下稱原確定判決）中，所提出之「台灣聖
    地之旅」第一輯節本及新竹縣政府製作之寺廟一覽表，已明
    示再審被告係屬道教系統之寺廟，惟原確定再審判決竟認再
    審被告為民間信仰之「神明教」，非屬道教，而為不利再審
    原告之認定，顯就足有民事訴訟法第497 條就足以影響於判
    決之重要證物，漏未斟酌之再審事由云云。查，原確定再審
    判決理由九記載【．．．．。故監督寺廟條例第8 條之規定
    未斟酌「寺廟是否確有所屬教會」及「所屬教會對於該寺廟
    財產之監督權限」，一概要求寺廟於處分寺廟所屬不動產及
    法物前，應經過所屬教會同意，顯已妨礙宗教活動自由之必
    要程度，基於保障宗教自由及寺廟財產處分自由之觀點，在
    保護寺廟不動產及法物不受不當處分或變更之立法目的下，
    應將監督寺廟條例上開條文規定合憲地限縮於「依據特定宗
    教之教義，寺廟確有所屬教會」，且「依該宗教內部組織及
    管理機制，所屬教會對於寺廟財產處分確有管理或監督權限
    」之情形，方有該條之適用。查本件再審原告（即本件再審
    被告）雖配合政府行政上管理辦妥寺廟登記，宗教別為道教
    ，所屬教會為「台灣省道教會新竹縣分會」，但所奉祀之神
    祉為「灶君」，在宗教之歸屬上，屬一般民間信仰之「神明
    教」（非佛教，亦非道教），再審原告（即本件再審被告）
    之宗教觀上無所謂「所屬教會」之概念。再審被告丙○○（
    即本件再審原告）雖亦加入台灣省佛教會為該會之會員，並
    為寺廟登記，惟依據「佛教之教義」及「台灣省佛教會之組
    織」，該會非再審被告（即本件再審原告）信仰宗教上所隸
    屬之教會，況台灣省佛教會對於再審被告（即本件再審原告
    ）之財產更無任何管理或監督權限，為兩造所不爭執，準此
    ，本件系爭土地移轉案件無須再審被告（即本件再審原告）
    所屬教會同意】等語（見本院93年度再字第23號判決正本第
    17、18頁），係認本件再審原告雖加入台灣省佛教會為該會
    之會員，並為寺廟登記，惟該會並非再審原告信仰宗教上所
    隸屬之教會，且台灣省佛教會對於再審原告之財產更無任何
    管理或監督權限，故再審原告欲轉讓系爭土地予本件再審被
    告，無監督寺廟條例第8 條規定之適用，無須再審原告所屬
    教會之同意。即原確定再審判決係就本件再審原告之宗教歸
    屬為認定，與本件再審被告係屬何宗教無關，故縱認原確定
    再審判決有漏未斟酌「台灣聖地之旅」第一輯節本及新竹縣
    政府製作之寺廟一覽表，亦與原確定再審判決之結果無涉，
    再審原告執此提起本件再審之訴，為無理由。
  (三)再審原告又主張：依新竹縣政府簡便行文表、丙○○信徒大
    會會議紀錄、土地所有權登記聲請書、土地登記簿謄本、新
    竹縣政府69年11月20日69府民文字第90261 號函、證人林崇
    雄之證詞及69年、70年間辦理系爭買賣登記之案卷等，均無
    法證明兩造間有贈與契約存在，惟原確定再審判決漏未斟酌
    上開證物，遽認兩造間存有贈與行為，顯有民事訴訟法第
    497條就足以影響於判決之重要證物，漏未斟酌之再審事由
    云云。查，原確定再審判決理由欄十一已載明【查本件系爭土
    地原屬信徒捐贈訴外人五峰寺土地之一部分，有五峰寺捐助
    章程附卷可稽（見原審卷第147頁），系爭土地經再審被告
    （即本件再審原告）當時管理人黃捷發於68年10月27日召開
    信徒大會決議贈與再審原告，經報請主管機關即新竹縣政府
    許可後，以買賣為原因，於69年10月29日及70年8月27日移
    轉登記之事實，有新竹縣政府簡便行文表、丙○○信徒大會
    會議錄、土地所有權登記聲請書、土地登記簿謄本為證（見
    原審卷第13至21頁、52至55頁、86至1128頁），及新竹縣政
    府69年11月20日69府民文字第90261號函可憑（見原審卷第5
    3至55頁），證人即再審被告丙○○（即本件再審原告）之
    信徒林崇雄並於原審到庭證稱再審被告（即本件再審原告）
    之前管理人黃捷發確有召開信徒大會，決議將系爭土地贈與
    再審原告（即本件再審被告）等語（見原審卷第224頁），
    再審被告（即本件再審原告）之信徒大會決議將系爭土地贈
    與再審原告（即本件再審被告）之會議紀錄，亦載明「並與
    五峰景德會妥協辦理」等語，從而，再審原告（即本件再審
    被告）辯稱系爭土地因五峰寺未完成設立登記，而信託登記
    在再審被告（即本件再審原告）名下，嗣同意改贈與再審原
    告（即本件再審被告）一節，應認為真實。至再審被告（即
    本件再審原告）之信徒大會決議將系爭土地贈與再審原告（
    即本件再審被告），兩造則以買賣為原因辦妥所有權移轉登
    記，依民法第87條第2 項規定「虛偽意思表示隱藏他項法律
    行為者，適用關於該項法律行為之規定」，仍應認贈與行為
    為有效】，已就上開證物予以審酌，並載明採用該證物之理
    由（見本院93年度再字第23號判決正本第19、20頁），是則
    再審原告主張原確定判決就上開之重要證物漏未斟酌等語，
    為無可取。從而，其執此提起本件再審之訴，亦無理由。
八、綜上所述，本件再審原告依民事訴訟法第496條第1項第1款
    、第5款、第13款、笫497條規定，提起本件再審之訴，均無
    理由，應予駁回。至其餘主張及陳述，與判決結果無涉，無
    一一論述之必要，併此敘明。
九、據上論結，本件再審之訴為無理由，依民事訴訟法第78條判
    決如主文。
中　　華　　民　　國　　94　　年　　8　　月　　30　　日
                  民事第五庭審判長法　官  張劍男
　　　　　　　　　　　    　　　　法　官  彭昭芬
　　　　　　　　　　　  　　　　　法　官  蔡芳齡
正本係照原本作成。
不得上訴。
中　　華　　民　　國　　94　　年　　9 　　月　　6 　　日
　　　　　　　　　　　　　　　　　書記官  蔡錦輝
